【裁判字號】    97,台上,453
【裁判日期】    970313
【裁判案由】    職業災害補償金等
【裁判全文】
最高法院民事判決              九十七年度台上字第四五三號
上  訴  人  源柏洲實業有限公司
兼  法  定
代  理  人  戊○○
共      同
訴訟代理人  蕭顯榮律師
上  訴  人  邁捷網路科技有限公司
                    之1
兼  法  定
代  理  人  己○○
上  訴  人  丙○○
共      同
訴訟代理人  林春榮律師
上  訴  人  代偉貨運有限公司
法定代理人  庚○○
上  訴  人  丁○○
共      同
訴訟代理人  徐文宗律師
被 上訴 人  甲○○
            乙○○
上列當事人間請求職業災害補償金等事件，上訴人對於中華民國
九十六年九月十二日台灣高等法院台中分院第二審判決（九十六
年度重勞上字第一號），提起上訴，本院判決如下：
    主  文
原判決關於命上訴人再連帶給付與駁回上訴人代偉貨運有限公司
以次二人或上訴人源柏洲實業有限公司以次五人、丁○○暨上訴
人源柏洲實業有限公司、邁捷網路科技有限公司、丙○○對命其
連帶給付之上訴及各該訴訟費用部分均廢棄，發回台灣高等法院
台中分院。
    理  由
本件被上訴人主張：上訴人戊○○為上訴人源柏洲實業有限公司
（下稱源柏洲公司，原判決主文誤載為源柏洲實業股份有限公司
）負責人，上訴人丁○○受僱於上訴人代偉貨運有限公司（下稱
代偉公司）司機，從事駕駛油罐車工作，上訴人己○○係上訴人
邁捷網路科技有限公司（原名君冠企業有限公司，下稱邁捷公司
）負責人。民國九十三年間邁捷公司向源柏洲公司承攬瀝青裝卸
工作後，再轉由上訴人丙○○次承攬，伊等均受僱於丙○○，並
在源柏洲公司廠區內從事裝卸瀝青、緩槽管線接頭之銜接與拔除
等工作，邁捷公司、源柏洲公司均係勞工安全衛生法所稱之事業
單位，戊○○與己○○均為該事業單位之負責人，丙○○、邁捷
公司、源柏洲公司為該法所稱之雇主。嗣於同年月十三日伊等在
源柏洲公司之廠區內從事前開工作時，源柏洲公司、邁捷公司、
戊○○、己○○均明知依勞工安全衛生法（下稱勞安法）第十七
條、第十八條規定，有告知丙○○或其他承攬人相關安全規定及
應採取措施之義務，且丙○○、源柏洲公司、邁捷公司於前開工
作作業時，依勞安法第五條之規定，有提供安全衛生設備防止危
害發生之措施之義務。詎上訴人未盡前開義務，丁○○亦疏未注
意瀝青尚未完全卸完，且管線開關尚未關閉，竟要求伊等拔除管
線接頭，致伊等之身體均遭高溫之瀝青噴灑，各受有二至三度灼
傷，總體表面積約20%或30%灼傷，伊等依序受有醫療費用新台幣
（下同）三十二萬七千二百五十九元、十五萬三千六百三十一元
，增加生活需要費用二萬九千八百三十三元、三萬三千七百九十
九元，減少勞動能力一百三十五萬零四百二十一元、九十一萬零
一百五十五元，殘廢補償一百零七萬九千七百三十元、三十一萬
九千九百二十元及精神慰撫金各三百萬元等損害，丙○○違反民
法第四百八十三條之一及勞安法第五條規定，應依民法第四百八
十七條之一及第一百八十四條第一項前段、第二項規定，對被上
訴人負賠償責任；源柏洲公司以次四人違反勞安法第五條、第十
七條、第十八條，依民法第一百八十四條第一項前段、第二項、
第一百八十五條第一項前段、第一百九十一條之三、第二十八條
規定，應負連帶賠償責任；丁○○、代偉公司以次二人依民法第
一百八十八條規定，亦應負損害連帶賠償責任，並與源柏洲公司
以次五人、丁○○負不真正連帶責任等情，爰求為命：(一)上訴人
連帶給付甲○○四百七十萬七千五百十三元及乙○○四百零九萬
七千五百八十五元，並均自最後訴狀繕本送達翌日即九十四年七
月二十七日起加計法定遲延利息，(二)代偉公司以次二人連帶如數
給付(一)之金額本息，(三)上開(一)、(二)如已為全部或一部之給付者，
其餘就其履行之範圍內同免給付義務之判決。【按：第一審除判
命(一)代偉公司以次二人或源柏洲公司以次五人、丁○○連帶給付
甲○○一百九十萬一千三百九十七元及乙○○一百二十四萬四千
七百二十六元各本息，(二)源柏洲公司、邁捷公司、丙○○連帶給
付甲○○六萬五千四百五十二元及乙○○三萬零三百二十六元各
本息外，其餘判決被上訴人敗訴《另第一審共同被告君宏企業有
限公司（下稱君宏公司）部分，亦經判決敗訴》，被上訴人僅就
其請求代偉公司以次二人或源柏洲公司以次五人、丁○○連帶給
付一百七十七萬五千三百四十九元、一百八十一萬一千一百八十
二元各本息提起一部上訴，嗣原審改判命上訴人再連帶給付甲○
○八十萬四千六百九十九元及乙○○八十四萬四千七百七十五元
各本息，並駁回被上訴人之其餘上訴及上訴人之上訴，被上訴人
敗訴部分，已因其未上訴而告確定。】
上訴人則以：本件事故起因於被上訴人裝置瀝青接駁管不牢脫落
致油料外洩，非因丁○○指示不當而起，被上訴人僅為臨時工，
工作日數非固定，每月工資不可能高達二萬九千元，事故之發生
乃因被上訴人未保持安全距離，且未對接駁管裝置及柏油卸放作
業程序作確認所致，顯與有過失，應依法酌減賠償金額。源柏洲
公司非勞安法所稱之事業單位，戊○○亦非該法所稱事業單位之
負責人，丁○○係受僱於代偉公司之司機，源柏洲公司僅支付運
費與代偉公司，對丁○○並無選任與監督關係，源柏洲公司並無
侵害被上訴人之事實，戊○○尤無依民法第二十八條規定連帶負
賠償之責任。被上訴人請求之醫療費用有部分非屬必要之支出，
慰撫金亦屬過高。另邁捷公司營業項目為資訊軟體零售、服務業
，不可能再承攬瀝青卸貨事宜，港區至廠區間之運送及卸貨，係
源柏洲公司委由代偉公司運送及卸貨，與邁捷公司無涉。丙○○
祇立於居間之地位，找被上訴人至源柏洲公司工作，事故發生時
未在現場，尤無防範之可能等語，資為抗辯。
原審將第一審所為被上訴人敗訴之判決一部廢棄，改判命上訴人
再連帶給付甲○○八十萬四千六百九十九元及乙○○八十四萬四
千七百七十五元各本息，並維持第一審所為上訴人敗訴之判決，
駁回上訴人之上訴，無非以：(一)依被上訴人、戊○○、丙○○、
丁○○、證人劉進輝等人於刑案警詢時之陳述，並參酌職業災害
檢查報告書所載，可認被上訴人均受僱於丙○○，並在源柏洲公
司廠區內從事裝卸瀝青工作，因戊○○係屬勞安法應採安全措施
之代表執行職務之人，其對於丙○○所僱之被上訴人前往其廠區
為裝卸瀝青工作時，並未於事前就廠區內瀝青裝卸工作環境、危
害因素暨有關安全衛生規定應採取之措施告知承攬人，且戊○○
對於廠區內瀝青儲槽區與再承攬人丙○○所僱傭之勞工被上訴人
與丁○○共同作業時，未設置協議組織，並指定工作場所負責人
擔任指揮及協調，且未設監視作業人員，對工作現場予以巡視及
工作之聯繫與調整，而丁○○亦疏於注意，在被上訴人於前開時
、地從事高溫高壓瀝青裝卸工作時，在未確認安全無虞後，即貿
然指示被上訴人拔除管線接頭，致其二人之身體均遭高溫之瀝青
噴灑，因而受有前開之重傷害，戊○○、丁○○對事故之發生確
有過失無疑。又被上訴人確係因本件意外事故而受有重傷害，且
戊○○、丁○○業務過失行為與被上訴人之重傷害結果間應有相
當因果關係，戊○○、丁○○所犯業務過失致重傷害，復經刑事
法院判處罪刑確定，堪信被上訴人主張源柏洲公司負責人戊○○
、代偉公司受僱人丁○○執行業務對其不法侵害為真實。(二)本件
瀝青裝卸之作業流程，乃源柏洲公司將廠區內及碼頭柏油裝卸工
作交由承攬人己○○所經營之君宏公司承攬，再由君宏公司將自
碼頭卸下之瀝青交由源柏洲公司讓代偉公司承攬運送，再由君宏
公司之下游包商丙○○所僱傭之工人至廠區將瀝青卸下，且源柏
洲公司與君宏公司間有瀝青裝卸之不定期承攬契約，丙○○亦與
君宏公司間有瀝青裝卸之承攬契約，且丙○○所僱傭之工人至源
柏洲公司工作後，係以開立君宏公司之發票向源柏洲公司請款等
情，除據戊○○、丙○○、己○○證述外，並有公司基本資料查
詢、卸貨工程合約書、瀝青裝卸合約、委任切結書、君宏公司所
開立向源柏洲公司請領現款之發票可稽，戊○○、己○○自為源
柏洲公司、君宏公司（邁捷公司）就前開勞工安全衛生法應採安
全措施之代表執行職務之人。(三)依丁○○就廠區內卸油作業流程
之證詞，以及戊○○、被上訴人各稱：「司機如果沒有關閘門的
話，那個管子應該無法拔下來」「丁○○在下面把螺絲鎖緊，過
沒多久，就叫我們過去卸油」「大部分都是司機蹲下去鎖螺絲鎖
好，司機說可以拔管，我們就去拔管」「我們只負責接管及拔管
的工作」，並參諸油罐車體結構，可知被上訴人僅單純負責接、
拔管工作，至於瀝青油輸出之排氣閥、卸油閥操作，為油罐車車
體本身結構一部份，理當由丁○○負責，而據被上訴人於刑案證
稱「接管後，是由司機負責鎖緊」，另據丁○○亦稱：「該接頭
是快速接頭，原則上不可能有接管不牢固」，參以若有接管不牢
情況，應於一開始時接管隨時會脫落，足認被上訴人係受丁○○
指示拔除接管所致，丁○○為有過失無疑，丁○○、代偉公司應
依民法第一百八十八條第一項規定負連帶損害賠償之責。又源柏
洲公司就被上訴於事故發生之際，並未提供防護衣、且未派廠內
專業人員從旁監督，致使其受傷，源柏洲公司有違反勞安法之保
護他人法令，依法應負損害賠償責任。且戊○○為源柏洲公司之
代表人，戊○○違反勞安法，未提供安全防護措施，造成被上訴
人受傷，對於本件事故發生為有過失，戊○○與源柏洲公司自應
負連帶損害賠償責任。(四)本件事故發生，一方起因於丁○○指示
過失，一方起因於源柏洲公司未提供安全措施所造成，兩者均為
損害之共同原因，是丁○○、源柏洲公司應依民法第一百八十五
條規定，連帶負損害賠償責任。又不真正連帶債務，乃多數債務
人就同一內容之給付，各負全部履行之義務，而因一債務人之履
行，則全體債務歸於消滅。代偉公司、源柏洲公司、丁○○、戊
○○（源柏洲公司、代偉公司、邁捷公司、丁○○、戊○○、己
○○、丙○○應依共同侵權行為規定負連帶損害賠償責任）應就
系爭損害負連帶賠償責任，戊○○與己○○則負不真正連帶債務
。且被上訴人就工作僅單純受他人指示而為，猶如機械，本身並
無有自我裁量空間，而油罐車輸出油是否完畢乃為丁○○應注意
事項，被上訴人不可能逐一至油罐車內部檢查，並檢驗丁○○是
否已完成拔管前應為手續，被上訴人自無過失可言。(五)查被上訴
人因前開傷害依序受有醫療費用三十三萬二千七百十三元、十六
萬七千五百八十四元，增加生活需要費用四萬八千一百七十五元
、二萬七千零八十一元，減少勞動能力一百三十二萬五千二百零
八元、八十九萬四千八百三十六元，慰撫金各二百萬元，共各受
有三百七十萬六千零九十六元、三百零八萬九千五百零一元之損
害，扣除源柏洲公司及戊○○、丁○○及代偉公司已因本件事故
共給付被上訴人各一百萬元，僅餘受害二百七十萬六千零九十六
元及二百零八萬九千五百零一元，是代偉公司、源柏洲公司、邁
捷公司、戊○○、己○○、丙○○就上開損害額，對被上訴人應
負連帶之債務，戊○○、己○○應負不真正連帶債務。另被上訴
人主張之職業災害補償，因請求殘廢補償等項目，加總金額相較
於民法侵權行為所得請求之數額為低，該職業補償部分抵充損害
賠償後，已無剩餘，即無請求之必要。從而，被上訴人依侵權行
為之規定，請求源柏洲公司以次六人連帶給付甲○○二百七十萬
六千零九十六元及乙○○二百零八萬九千五百零一元各本息，應
予准許等詞，為其判斷之基礎。
惟查上訴人邁捷公司於原審一再抗辯：伊原名「君冠」，於八十
七年間與源柏洲公司簽約卸貨之範圍僅限於港區，嗣改為「邁捷
」，從事資訊軟體售、服務業，不可能再承攬瀝青卸貨，源柏洲
公司表示其將港區至廠區之運送，乃臨時、不固定委託代偉公司
或其他貨運公司運送，代偉公司亦自承受源柏洲公司委託將瀝青
運送至工廠，被上訴人受傷與伊無關云云（分見原審卷五六、一
五二頁）。原審就邁捷公司此項重要之攻擊方法，恝置不論，已
有判決不備理由之違法。且原審先則稱：「本件瀝青裝卸之作業
流程，乃源柏洲公司將廠區內及碼頭柏油裝卸工作交由．．君宏
公司承攬，再由君宏公司將自碼頭卸下之瀝青交由源柏洲公司讓
代偉公司承攬運送．．且源柏洲公司與君宏公司間有瀝青裝卸之
不定期承攬契約，丙○○亦與君宏公司間有瀝青裝卸之承攬契約
，且丙○○所僱傭之工人至源柏洲公司工作後，係以開立君宏公
司之發票向源柏洲公司請款」，繼又曰：「本件事故發生，一方
起因於丁○○指示過失，一方起因於源柏洲公司未提供安全措施
所造成，兩者均為損害之共同原因．．代偉公司與源柏洲公司、
丁○○、戊○○就系爭侵權行為損害賠償責任，對被上訴人應負
連帶之債務。戊○○與己○○應負不真正連帶債務」等語（分見
原判決一五、二五頁），似僅說明源柏洲公司與君宏公司間有瀝
青裝卸之不定期承攬契約，並未提及邁捷公司與源柏洲公司間有
承攬契約或邁捷公司有應負賠償責任之事由（另原判決三五、三
八頁之綜合論述，亦未論及邁捷公司應負賠償責任），乃逕於理
由論斷邁捷公司應負連帶賠償責任（見原判決三四頁），並於主
文諭知邁捷公司敗訴，亦有判決理由與主文矛盾及判決理由前後
矛盾之違法。又原審一面如前所稱：「代偉公司與源柏洲公司、
丁○○、戊○○就系爭侵權行為損害賠償責任，對被上訴人應負
連帶之債務」，他面卻再謂：「源柏洲公司、代偉公司、邁捷公
司、丁○○、戊○○、己○○、丙○○應依前開共同侵權行為之
規定，對被上訴人負連帶損害賠償責任」，並認定戊○○、己○
○應負不真正連帶債務（分見原判決二五頁末行、三四頁四、五
、一四、一五行），前後不一，相互齟齬，殊有可議。次按不真
正連帶債務之發生，係因相關之法律關係偶然競合所致，多數債
務人之各債務具有客觀之同一目的，而債務人各負有全部之責任
，債務人中之一人或數人向債權人為給付者，他債務人亦同免其
責任。本件依被上訴人所主張之原因事實暨聲明，與原審所確定
之事實始末並依勞安法第二條、第五條之規定以觀，上訴人應負
法定連帶責任者，似僅(一)「代偉公司、丁○○」（民法第一百八
十四條、第一百八十八條第一項）、(二)「源柏洲公司、戊○○」
（民法第一百八十四條、第二十八條）、(三)「邁捷公司、己○○
」（民法第一百八十四條、第二十八條）、(四)「丁○○、源柏洲
公司、戊○○、邁捷公司、己○○、丙○○」（民法第一百八十
四條、第一百八十五條），該應負不真正連帶責任者，依上說明
，似為上開(一)、(二)、(三)、(四)組，如有任一組給付，其他即免為給
付，乃原審逕認戊○○與己○○負不真正連帶債務，即非無再進
一步推求之必要。且原審既認戊○○與己○○應負不真正連帶債
務，卻於主文第二項諭知該二人與其他上訴人再連帶給付（法定
連帶責任之表示），並維持第一審命代偉公司以次二人或源柏洲
公司以次五人、丁○○暨源柏洲公司、邁捷公司、丙○○連帶給
付之判決，亦與不真正連帶債務之意旨不合。另源柏洲公司以次
三人及代偉公司以次二人於原審曾抗辯：被上訴人當日接管後未
離開，且保持安全距離，亦未對油槽車接駁管裝置及柏油放卸作
業程序作確認，致遭柏油所傷，顯與有重大過失，應過失相抵等
語（分見原審卷五二、五三、六九頁），原審未說明其因何不足
取之意見，尤嫌疏略。上訴論旨，執以指摘原判決不利於己部分
為不當，求予廢棄，不能認為無理由。
據上論結，本件上訴為有理由。依民事訴訟法第四百七十七條第
一項、第四百七十八條第二項，判決如主文。
中    華    民    國  九十七  年    三    月   十三   日
                      最高法院民事第六庭
                          審判長法官  朱  建  男
                                法官  顏  南  全
                                法官  林  大  洋
                                法官  鄭  傑  夫
                                法官  蘇  清  恭
      本件正本證明與原本無異
                                      書  記  官
中    華    民    國  九十七  年    三    月  二十四  日
                                                W


司法院資訊處製作；財團法人民間司法改革基金會備份。
